【裁判字號】    96,簡上,107
【裁判日期】    970711
【裁判案由】    確認本票債權不存在
【裁判全文】
臺灣板橋地方法院民事判決             96年度簡上字第107號
上  訴  人  戊○○
訴訟代理人  王安明律師
被  上訴人  甲○○
訴訟代理人  朱正剛律師
上列當事人間請求確認本票債權不存在事件，上訴人對於中華民
國96年4 月30日臺灣板橋地方法院三重簡易庭96年重簡字第9 號
第一審判決提起上訴，經本院於97年6 月25日言詞辯論終結，判
決如下：
    主  文
上訴駁回。
第二審訴訟費用由上訴人負擔。
    事實及理由
一、被上訴人起訴主張：
（一）上訴人持有被上訴人簽發如附表所示之本票19紙（以下簡
      稱：系爭本票），面額共計為新臺幣（下同）5,245,000
      元，業經上訴人向本院聲請以95年度票字第15742 號裁定
      准予強制執行在案，惟系爭本票逾3 年時效已完成，早就
      失去本票之效力，且係上訴人以非法之方法與討債集團結
      夥多人，以強暴脅迫手段，藉詞謂借款之舊有本票已失效
      ，強押到上訴人經營之海產店內，強制重新簽發同額本票
      後，再唆使多批黑道討債人員，日夜不斷前來進行騷擾討
      債，後來經多年鄰居之訴外人丁○○出資出力熱心幫助，
      居中協調成立和解，才收回被上訴人重新簽發之7,400,00
       0元3 張本票，上訴人亦曾經當場答應返還上述系爭本票
      ，不料雖在眾人面前承諾退還原本舊票，事後卻反悔，諉
      稱受其委託討債人員未將債款交，竟又以其已答應歸還已
      失效之舊有系爭本票，再提出聲請本票裁定，主張持有本
      票債權，顯然依法均有不合。何況系爭本票債權，不唯已
      經失效，實質上也已不存在，全部糾紛過程中，所衍生刑
      事官司偵查時，上訴人在提出答辯狀內敘明綦詳，並經處
      分不起訴確定在案，再由其另外所提告案情，同樣也獲不
      起訴處分已確定觀來，上訴人之討債方法，已無所不用其
      極，不只想要討債，更想牟取不當額外利益之程度，俱為
      法所不許等語。
（二）對上訴人之上訴則略以：
    1.證人丙○○之供述不足採信，參照上訴人於94年12月12日
      所撰之「刑事自訴狀」第2 頁之陳述，該3 紙本票係訴外
      人乙○○請上訴人補開，並未言及該3 紙本票由被上訴人
      開立後已交給付上訴人；再則參照該自訴狀尾所附之委託
      書，該委託書既係全權委託乙○○處理，甚且還款之方式
      及金額皆由乙○○自行決定，則依常情，訴外人乙○○自
      係應持有該3 紙本票，以便得隨時自行決定清償金額及方
      法，是該3 紙本票原本在上訴人處云云之說詞，已顯屬不
      實而無足採信。
    2.再若果真訴外人乙○○違反常情，已將該3 紙本票交予上
      訴人，則上訴人為何又返還予訴外人乙○○，尤且在刑事
      自訴狀中，上訴人亦已自承，其知原本之20餘張本票已罹
      於時效，則上訴人已取得之新開3 紙本票，又豈有可能平
      白無故再交予訴外人乙○○撕毀後還給被上訴人。更何況
      所謂「索還票據」當時，證人丙○○自稱在場亦未問其緣
      由，亦未協調阻止，竟任由訴外人乙○○取回票據撕毀，
      實完全違背經驗法則，不足採信。況如上訴人、訴外人乙○○、證人丙○○確曾係三人見面商討後，由上訴人返還
      本票予乙○○，則上訴人又豈會再提刑事告訴，追訴乙○○涉嫌背信之罪，若上訴人明知其同意並返還3 紙本票予
      訴外人乙○○，再虛構事實提出告訴，自顯係構成誣告，
      由此益證其等供述反覆而不可採信。
    3.尤且，上訴人於自訴狀中稱本票係「撕毀」，上訴人於95
      年1 月10日於檢察署95年偵字第1680號庭訊中陳述「本票
      已遭乙○○『撕毀』；另上訴人於同署95年偵字第20230
      號中亦稱：訴外人乙○○當著里長面將本票「撕毀」; 而
      同案中被告乙○○亦稱係「撕毀」該三張本票；惟由現該
      三張本票觀察，該三張本票均係以剪刀或其他工具剪斷，
      而絕非「撕毀」，此觀該三張本票之斷面皆為工具裁截而
      非「撕毀」自明，所以該等上訴人、訴外人乙○○、證人
      丙○○之供述均非事實。被上訴人確實已清償1,200,000
      元以取回3 紙本票，故系爭本票之債務亦已消滅，被上訴
      人確實因上訴人委請多組不同人士索討債務，而其中一人
      自稱為邱永三的人，竟然能提出委託書及3 紙本票正本，
      而被上訴人因曾有多組不同人士索討債務，故以能提出3
      紙本票正本之人，被上訴人自然認定其確係有權代表之人
      ，經協商以1,200,000 元達成協議後，於95年3 月7 日給
      付後，取回該3 紙表彰債權之本票等語。
二、上訴人則辯以︰
（一）伊有請訴外人乙○○處理系爭債務，因乙○○不處理而將
      本票剪掉還給被上訴人，乙○○表示票為他所索取，他不
      處理要還給被上訴人，伊當時要乙○○向被上訴人索取債
      務，係索取7,400,000 元之款項，伊有把19張本票拿給乙○○看，乙○○表示票已過期沒有用，而要求被上訴人重
      新簽發本票。
（二）上訴意旨係略以：
    1.本件之爭點應係被上訴人主張以新本票清償系爭本票債務
      ，而該新本票之債務又已因清償而消滅。查訴外人李明富
      僅係聽聞被上訴人有清償1,200,000 元，並未親見還款之
      事，而1,200,000 元並非小數目，上訴人若有收受該款項
      ，豈有可能不開立收據或任何證明予被上訴人收執。
    2.再本件本票債務糾紛，伊曾委託訴外人乙○○處理，惟因
      彼無力處理，且得知其已委託他人處理，故將3 紙本票撕
      毀返還被上訴人，然被上訴人並未償還分文。況證人丙○○到庭證稱有親見乙○○撕毀3 紙本票，是該3 紙本票應
      係乙○○撕毀後所返還，並非所謂邱永三之人所返還。又
      其根本不認識訴外人邱永三，是否確有此人，或係被上訴
      人虛構，豈能無疑。而證人丁○○據了解素行不良，橫行
      鄉里，所為附合被上訴人之證詞，應係臨訟勾串之詞，豈
      能憑信。
三、原審判決為：確認上訴人持有被上訴人所簽發如附表所示之
    本票19紙之票據權利不存在。上訴人全部聲明不服，提起上
    訴，並聲明為：(一)原判決廢棄。(二)上開廢棄部分，被上訴人
    在1 審之訴駁回。被上訴人則聲明：駁回上訴。
四、按確認之訴，非原告有即受確認判決之法律上利益者不得提
    起，民事訴訟法第247 條定有明文，所謂即受確認判決之法
    律上利益，係指法律關係存否不明確，原告在法律上之地位
    有不安之狀態存在或受侵害之危險，而此種不安之狀態或危
    險，能以確認判決除去者而言。本件上訴人既以被上訴人簽
    發之系爭本票向本院聲請准予強制執行，並經本院95年度票
    字第15742 號本票裁定准許強制執行，上訴人得隨時以該裁
    定為執行名義，聲請對於被上訴人財產為強制執行，是以被
    上訴人有即受強制執行之危險，此等危險自得依確認判決加
    以除去，是被上訴人提起本件確認之訴，即有確認利益，先
    此敘明。
五、查被上訴人主張上訴人持有其簽發如附表所示之系爭本票共
    19紙，面額合計5,245,000 元，雖經上訴人向本院聲請以95
    年度票字第15742 號裁定准予強制執行在案，惟系爭本票逾
    3 年時效已完成，早就失去本票之效力，且係上訴人以非法
    之方法與討債集團結夥多人，以強暴脅迫手段，藉詞謂借款
    之舊有本票已失效，強制其重新簽發7,400,000 元本票後，
    再行騷擾討債，嗣經多年鄰居之訴外人丁○○出資出力幫助
    ，居中協調以1,200,000 元成立和解，才收回其重新簽發之
    7,400,000 元3 紙本票，上訴人亦曾當場答應返還上述系爭
    本票，事後卻反悔，系爭本票債權，不唯已經失效，實質上
    也已不存在等語，上訴人則以上開情詞置辯，是本件之主要
    爭執在於被上訴人是否確已以面額共7,400,000 元之3 紙本
    票清償系爭本票債務，而該3 紙本票之債務，亦已清償完畢
    之問題，茲審究如下：
（一）查票據法上所謂票據上之權利，係表彰一定金額支付之請
      求權，與民法上一般請求權其性質一致，應有民法適用，
      而民法第144 條，僅規定時效完成後，債務人得拒絕給付
      ，請求權已經時效消滅，債務人如仍為履行之給付者，不
      得以不知時效為理由，請求返還，可見請求權時效消滅，
      其債權本體並不隨同消滅，而僅許債務人於債權人請求給
      付時，享有拒絕給付之抗辯權而已。再按「支票乃文義證
      券及無因證券，證券上之權利義務悉依證券上所載文句而
      決定其效力，從而支票上權利，依支票文義而發生，與其
      基礎之原因關係各自獨立，支票上權利之行使不以其原因
      關係存在為前提」、「票據行為，為不要因行為，執票人
      不負證明關於給付之原因之責任，如票據債務人主張執票
      人取得票據出於惡意或詐欺時，則應由該債務人負舉證之
      責」，此有最高法院49年台上字第334 號、64年台上字第
      1540號判例意旨可資參照，因此，執票人行使票據上權利
      時，就其基礎原因關係確否有效存在，本不負舉證責任。
      又按票據債務人若以自己與執票人間所存抗辯之事由對抗
      執票人，依票據法第13條規定意旨觀之，雖非法所不許，
      但基於上述票據文義性及無因性之本質，票據債務人如以
      與執票人間所存事由為抗辯，此乃票據債務人主張執票人
      有票據權利障礙要件之事實，應由票據債務人負舉證責任
      ，合先指明。
（二）再本件被上訴人對系爭本票之真正並不爭執，則系爭本票
      已具備法定要件，上訴人對系爭本票之票據權利即為成立
      。而被上訴人主張其已以簽發面額共7,400,000 元之3 紙
      本票清償系爭本票債務，已為上訴人所不爭執，而對被上
      訴人另主張該上開3 紙本票之債務，亦已以1,200,000 元
      和解清償完畢乙節，既為上訴人所否認，依前開說明，被
      上訴人自應就其主張有利於己之原因關係事實即系爭本票
      有權利障礙事實負舉證責任。
（三）則查：
    1.按因清償債務而對於債權人負擔新債務者，除當事人另有
      意思表示外，若新債務不履行時，其舊債務仍不消滅，民
      法第320 條固定有明文，惟亦係債務人不履行新債務時，
      債權人始得請求其履行舊債務，即債權人欲請求履行舊債
      務，應以債務人不履行新債務為前提要件。是本件被上訴
      人以新本票給付上訴人之行為屬於新債清償，固不生系爭
      本票債務消滅之效力，惟上訴人應於被上訴人不履行新本
      票債務時，始得請求被上訴人履行系爭本票債務。
    2.而查，被上訴人主張新本票即面額共7,400,000 元之3 紙
      本票其債務，已經兩造協調後同意以1,200, 000元和解，
      並已清償完畢乙節，業據證人丁○○於本院到庭證稱：「
      （問：有無幫兩造處理系爭債務？）有；（問：就你所知
      雙方有無和解？）都是在我公司的附近處理好多次，95年
      3 月份叫一位邱先生來處理，事情一直到95年3 月7 日才
      處理完成；（問：如何處理完成？）被上訴人跟一位邱先
      生到我公司，被上訴人表示他沒有錢，可不可以以120 萬
      元解決，就請邱先生去找上訴人後來邱先生第一次拿委託
      出及影印的本票過來，第二次拿了本票原本3 紙來，面額
      分別是400 萬、200 萬、140 萬元共740 萬元，說可以以
      12 0萬元和解，第三次邱先生跟另外一位我不認識的人來
      找我，要來拿120 萬元，但是當時我只有100 元，由被上
      訴人添了20萬元，就將120 萬元現金交給邱永三；（問：
      交付款項的地點？）在我公司；（問：你是否確定邱永三
      是受上訴人委託處理系爭債務？）因為上訴人委託很多人
      來處理這件事情，我不確定邱永三是否受上訴人委託，但
      是票有給被上訴人親自看過」等情明確（見本院97年4 月
      22 日 準備程序筆錄），復參以本院依職權所調閱臺灣板
      橋地方法院檢察署95年度偵字第19141 號妨害自由等案件
      中，該案被告李明富所陳述：「（問：甲○○如何請你去
      要本票？）95年7 月5 日，因甲○○於95年3 月間已還
      120 萬元，故楊承諾欲返還23張本票，王便請我要回本票
      」等情（詳見卷附前開偵查案件筆錄影本），並有被上訴
      人所提上述3 紙本票影本在卷可參，則依經驗法則及常情
      ，一般債務人開立票據交付債權人用以擔保債務之清償，
      而債權人於債務人清償債務後，理應會將該作為擔保之票
      據返還予債務人，是上述3 紙本票現既由被上訴人所持有
      ，則被上訴人主張該3 紙本票係其清償給付上訴人120 萬
      元後，由上訴人委託訴外人乙○○返還予被上訴人等語，
      已非不可採信。
    3.再證人丙○○於本院雖到庭證稱：「（問：有無於94 年
      10月4 日20時許，在臺北縣三重市○○街209 號餐廳內，
      親見乙○○撕破該三紙本票？其是否知悉撕破原因？其是
      否知悉乙○○處理本件債務經過情形？）有。因為他說不
      想在處理這件事情，他表示說之前本票是他拿回來的，他
      要從上訴人那邊把本票拿回來，還給被上訴人。我不清楚
      」；（被上訴人訴訟代理人問：當時證人你聽到乙○○跟
      上訴人要三張本票，當時上訴人有無表示？）王先生向上
      訴人表示他要把本票三張拿回來撕掉，再交給被上訴人看
      ，用來表示他不再處理這件事情了；（被上訴人訴訟代理
      人問：當時上訴人是否有表示異議？）沒有，他直接把票
      當場撕掉：（被上訴人訴訟代理人問：有無看到王先生如
      何將票撕掉，如何處理撕掉的票？）如何撕掉我忘記了。
      撕掉的票由王先生取走」等情，另經本院依職權所調閱臺
      灣板橋地方法院檢察署95年度偵字第20230 號背信案件中
      ，上訴人固亦陳稱：「3 張本票我交付乙○○，乙○○撕
      破後還給甲○○」等語（詳見卷附前揭偵查案件筆錄影本
      ），然經本院當庭檢視被上訴人所提之3 紙本票原本，其
      上之痕跡係遭利器割開或剪開成兩半，再用透明膠帶黏貼
      ，並無用手撕毀之痕跡（見本院97年6 月25日言詞辯論筆
      錄第4 頁），是證人丙○○上開證述，顯與事實不符，其
      證詞即非無疑，尚難採信，益徵被上訴人主張系爭本票係
      其給付上訴人120 萬元後，由上訴人委託訴外人邱永三返
      還予被上訴人乙節，應可信實。
（四）綜上所述，被上訴人所簽發3 紙本票債務既因雙方以1,20
      0,000 元和解清償而消滅，則舊債務即系爭本票債務應已
      消滅，此外，上訴人復未能舉證證明兩造別有其他債務，
      是被上訴人以系爭本票原因關係不存在為由，提起確認系
      爭本票債權對上訴人不存在之訴，洵屬有據。
六、從而，被上訴人請求確認上訴人持有之如附表所示19紙本票
    票據權利不存在，為有理由，應予准許，原審判決確認上訴
    人持有被上訴人所簽發如附表所示19紙本票票據權利不存在
    ，於法並無不合。上訴意旨指摘原判決不當，求予廢棄改判
    ，為無理由，應予駁回其上訴。
七、本件事證已臻明確，兩造其餘攻擊防禦方法，經本院審酌後
    ，對本件判決不生影響，爰不逐一論列，附此敘明。
據上論結，本件上訴為無理由，依民事訴訟法第436條之1第3項
、第449條第1項、第78條，判決如主文。
中    華    民    國    97    年    7     月    11    日
                  民事第三庭    審判長法  官  朱耀平
                                      法  官  劉以全
                                      法  官  邱靜琪
以上正本證明與原本無異
如對本判決上訴，須於判決送達後20日內向本院提出上訴狀，
同時表明上訴理由；如已於本判決示後送達前提起上訴者，應
於判決送達後10日內補具上訴理由（均須按他造當事人之人數附
繕本）。
中    華    民    國    97    年    7     月    11    日
                            書記官  白俊傑
┌───────────────────────────────────────────────────────────────┐
│本票附表：                                                                                                 96年度簡上字第107號│
├───┬─────────┬─────────┬───────────┬────────────┬──────────┬───┤
│編  號│發    票    日    │  票  面  金  額  │到        期        日│  利  息  起  算  日    │ 票   據   號   碼  │備 註 │
│      │ （民國）         │  （新台幣）      │    （民國）          │   （民國）             │                    │      │
├───┼─────────┼─────────┼───────────┼────────────┼──────────┼───┤
│001   │91年1月31日       │372,000元         │91年5月1日            │91年5月1日              │0000000             │      │
├───┼─────────┼─────────┼───────────┼────────────┼──────────┼───┤
│002   │90年12月31日      │350,000元         │91年1月1日            │91年1月1日              │0000000             │      │
├───┼─────────┼─────────┼───────────┼────────────┼──────────┼───┤
│003   │90年12月31日      │500,000元         │91年3月1日            │91年3月1日              │0000000             │      │
├───┼─────────┼─────────┼───────────┼────────────┼──────────┼───┤
│004   │90年12月31日      │100,000元         │91年4月1日            │91年4月1日              │0000000             │      │
├───┼─────────┼─────────┼───────────┼────────────┼──────────┼───┤
│005   │90年10月31日      │200,000元         │91年4月1日            │91年4月1日              │0000000             │      │
├───┼─────────┼─────────┼───────────┼────────────┼──────────┼───┤
│006   │90年10月31日      │820,000元         │91年3月1日            │91年3月1日              │488813              │      │
├───┼─────────┼─────────┼───────────┼────────────┼──────────┼───┤
│007   │90年10月31日      │250,000元         │91年2月1日            │91年2月1日              │488814              │      │
├───┼─────────┼─────────┼───────────┼────────────┼──────────┼───┤
│008   │90年12月31日      │280,000元         │91年3月1日            │91年3月1日              │488815              │      │
├───┼─────────┼─────────┼───────────┼────────────┼──────────┼───┤
│009   │90年12月31日      │350,000元         │91年3月31日           │91年3月31日             │488816              │      │
├───┼─────────┼─────────┼───────────┼────────────┼──────────┼───┤
│010   │90年12月31日      │300,000元         │91年1月1日            │91年1月1日              │488817              │      │
├───┼─────────┼─────────┼───────────┼────────────┼──────────┼───┤
│011   │90年12月31日      │450,000元         │91年2月1日            │91年2月1日              │488818              │      │
├───┼─────────┼─────────┼───────────┼────────────┼──────────┼───┤
│012   │90年12月31日      │870,000元         │91年3月1日            │91年3月1日              │488819              │      │
├───┼─────────┼─────────┼───────────┼────────────┼──────────┼───┤
│013   │90年1月31日       │17,500元          │91年8月1日            │91年8月1日              │0000000             │      │
├───┼─────────┼─────────┼───────────┼────────────┼──────────┼───┤
│014   │90年1月31日       │17,500元          │91年7月1日            │91年7月1日              │0000000             │      │
├───┼─────────┼─────────┼───────────┼────────────┼──────────┼───┤
│015   │90年1月31日       │17,500元          │91年6月1日            │91年6月1日              │0000000             │      │
├───┼─────────┼─────────┼───────────┼────────────┼──────────┼───┤
│016   │90年1月31日       │17,500元          │91年9月1日            │91年9月1日              │0000000             │      │
├───┼─────────┼─────────┼───────────┼────────────┼──────────┼───┤
│017   │90年1月31日       │17,500元          │91年10月1日           │91年10月1日             │0000000             │      │
├───┼─────────┼─────────┼───────────┼────────────┼──────────┼───┤
│018   │90年1月31日       │17,500元          │91年11月1日           │91年11月1日             │0000000             │      │
├───┼─────────┼─────────┼───────────┼────────────┼──────────┼───┤
│019   │90年1月31日       │17,500元          │91年12月1日           │91年12月1日             │0000000             │      │
└───┴─────────┴─────────┴───────────┴────────────┴──────────┴───┘


司法院資訊處製作；財團法人民間司法改革基金會備份。
